ACORDAO-COMPLETO-2521345

ACÓRDÃO 753/2022 ATA 12/2022 - PLENÁRIO

VISTOS, relatados e discutidos estes autos em que se analisa Relatório de Monitoramento realizado pela Secretaria de Fiscalização de Infraestrutura Urbana - SeinfraUrbana, por força de comando inserto no subitem 9.5 do Acórdão 1849/2013-TCU-Plenário, que apreciou o Relatório de Auditoria acerca da fiscalização das obras de implantação do sistema de esgotamento sanitário no município de Aracaju/SE, especialmente o Edital de Concorrência 12/2010-Deso e o Contrato 216/2010 dele decorrente, cujos recursos foram provenientes do Contrato de Repasse (CR) 224.289-05/2007.
ACORDAM os Ministros do Tribunal de Contas da União, reunidos em Sessão do Plenário, ante as razões expostas pelo Relator, em:
9.1. considerar cumpridas as determinações dos subitens 9.3.1, 9.3.2, 9.3.3, 9.3.4, 9.3.5, 9.3.6, 9.3.7 e 9.3.8 do Acórdão 1849/2013-TCU-Plenário;
9.2. considerar parcialmente atendidos os comandos dos subitens 9.3.9 e 9.3.10 do Acórdão 1849/2013-TCU-Plenário;
9.3. enviar cópia desta deliberação à Caixa Econômica Federal e ao Tribunal de Contas do Estado de Sergipe; e 
9.4. arquivar este processo, com fundamento art. 169, inciso V, do Regimento Interno/TCU.

Monitoramento de determinação referente a acórdão que auditoria acerca da fiscalização das obras de implantação do sistema de esgotamento sanitário no município de Aracaju/SE.

antigo Ministério das Cidades; Caixa Econômica Federal e Município de Aracaju/SE.

3. Interessado: Tribunal de Contas da União.

13.1. Ministros presentes: Bruno Dantas (na Presidência), Benjamin Zymler, Augusto Nardes, Aroldo Cedraz, Jorge Oliveira e Antonio Anastasia.
13.2. Ministro-Substituto convocado: Augusto Sherman Cavalcanti.
13.3. Ministros-Substitutos presentes: Marcos Bemquerer Costa (Relator) e Weder de Oliveira.

MARCOS BEMQUERER

Trata-se do Relatório de Monitoramento realizado pela Secretaria de Fiscalização de Infraestrutura Urbana - SeinfraUrbana, por força da determinação havida no subitem 9.5 do Acórdão 1849/2013-TCU-Plenário (de minha relatoria) , proferido nos autos do TC-Processo 006.575/2011-0 (Fiscobras 2011) .
2.	A aludida deliberação apreciou o Relatório de Auditoria que teve por objeto a fiscalização das obras de implantação do sistema de esgotamento sanitário no município de Aracaju/SE, especialmente do Edital de Concorrência 12/2010-Deso e do Contrato 216/2010 dele decorrente, cujos recursos foram provenientes do Contrato de Repasse 224.289-05/2007.
3.	A SeinfraUrbana historiou os fatos e promoveu o exame técnico da matéria por meio da instrução inserta à peça 35, que reproduzo em parte e com ajustes de forma:
"3. O Contrato de Repasse 224.289-05/2007 (Siafi 593832) foi celebrado em 19/9/2007, entre o então Ministério das Cidades (atual Ministério do Desenvolvimento Regional - MDR) , via Caixa Econômica Federal (Caixa) , na condição de mandatária da União, e o estado de Sergipe na figura da Secretaria de Infraestrutura (Seinfra) , tendo como interveniente executora a Companhia Estadual de Saneamento de Sergipe (Deso) . 
4.	Os recursos disponíveis para a execução do referido ajuste advieram do Programa de Aceleração do Crescimento (PAC) . Originalmente, o citado instrumento de repasse, peça 25 do TC Processo 006.575/2011-0, previa como valor total de investimento o montante de R$ 84.000.480,00 (R$ 70.890.000,00 provenientes da União e R$ 13.110.480,00 de contrapartida) . 
5.	Conforme consulta realizada em 11/6/2021 ao sistema Siurb, mantido pela Caixa, o referido contrato de repasse sofreu alterações de valor durante sua vigência, de modo a totalizar o montante de R$ 110.154.660,55 (dos quais R$ 77.116.323,08 seriam provenientes da União) . Da parcela referente aos recursos federais, foram efetivamente liberados R$ 71.376.951,42. Ainda conforme informações do sistema informatizado da mandatária, constata-se que as obras custeadas pelo instrumento de repasse estariam concluídas desde 29/12/2015.
Contrato 216/2010
6.	O objeto do Contrato 216/2010 (peça 24 do TC 006.575/20110) foram as obras de construção do sistema de esgotamento sanitário do município de Aracaju/SE, que abrangem onze sub-bacias daquela municipalidade. Além de melhorar a condição de vida da população envolvida (de baixa, média e alta renda) , o empreendimento contribui diretamente para a despoluição dos Rios Poxim e Sergipe, que recebiam grande parte da descarga dos esgotos gerados nessas sub-bacias. 
7.	Decorrente da Concorrência 12/2010, o Contrato 216/2010 foi celebrado em 6/12/2010, entre a Companhia Estadual de Saneamento de Sergipe e a empresa MRM Construtora Ltda. (CNPJ 13.578.869/000160) . O valor original da contratação foi de R$ 32.688.635,11 (data-base dezembro/2009) , com prazo inicial para execução fixado em 450 dias. Em 3/7/2012, por meio do segundo termo aditivo, a referida contratação teve seu valor alterado para R$ 40.766.345,89,79 (peça 34) .
A.1. Relatório de Fiscalização 59/2011 (peça 29 do TC Processo 006.575/2011-0) 
8.	Conforme adiantado, os trabalhos de fiscalização que originaram o presente monitoramento foram realizados no âmbito do TC Processo 006.575/2011-0, que teve por objetos principais a Concorrência 12/2010-Deso e o Contrato 216/2010. 
9.	À época da auditoria (realizada no período de 21/3/2011 a 29/4/2011) , o Contrato 216/2010 estava vigente e já havia sofrido alterações por meio de aditivos. Frise-se ainda que o contrato possuía vigência fixada em 14/4/2012, porém a equipe de auditoria já possuía informações acerca da necessidade de prorrogação de doze meses em relação ao prazo previsto para a conclusão da obra.
10. Os resultados dos trabalhos foram consubstanciados no Relatório de Fiscalização 59/2011 (peça 29 do TC Processo 006.575/2011-0) . O detalhamento das constatações da referida fiscalização será objeto dos subtópicos que constituem o exame técnico desta instrução, cabendo desde já esclarecer que as irregularidades foram pontuadas em um único achado no relatório de fiscalização - tendo em vista que os todos os fatos tratados foram atribuídos às deficiências do projeto que subsidiou a licitação e contratação sob análise.
11. Destaca-se que a equipe de auditoria identificou que o projeto executivo utilizado como base para o Contrato 216/2010 datava de 1998. Apesar de terem sido identificadas revisões técnicas mais recentes (nos anos de 2004, 2008 e 2009) , os trabalhos da fiscalização identificaram que não haviam sido realizadas atualizações de dados de projeto de algumas sub-bacias abrangidas na contratação, notadamente no que se refere aos seguintes quesitos: (i) estudo populacional, alteração de traçado de nós, reposicionamento de estações elevatórias e (ii) caminhamento de emissários e redimensionamento de tubulações de rede coletora. 
12. A fiscalização destacou que a situação encontrada era agravada pelo fato de que deficiências similares de projeto, observadas em outras contratações também custeadas com recursos do Contrato de Repasse 224.289-05, já tinham sido objeto de determinações anteriores à Deso e à Caixa - conforme itens 9.2.1 e 9.3.1 do Acórdão 1338/2010-TCU-Plenário (relatoria do Ministro-Substituto Marcos Bemquerer) , de 9/6/2010, TC-Processo 000.341/2010-0:
'9.2. determinar à Companhia de Saneamento de Sergipe - DESO que, nas futuras licitações e contratos no âmbito do Contrato de Repasse n. 224289-05;
9.2.1. corrija e atualize os projetos básicos a serem utilizados, em conformidade com o art. 6º, IX, da Lei n. 8.666/1993, de forma a se evitar as mesmas ocorrências constatadas no âmbito do Contrato n. 74/2008;
 (...) 
9.3. determinar à Gerência Regional de Desenvolvimento Urbano de Aracaju da Caixa Econômica Federal que, em relação as futuras licitações e contratos no âmbito do Contrato de Repasse n. 224289-05:
9.3.1. assegure-se de que os projetos básicos a serem utilizados, sejam corrigidos e atualizados em conformidade com o art. 6º, IX, da Lei n. 8.666/1993, de forma a se evitar as mesmas ocorrências constatadas no âmbito do Contrato n. 74/2008;' (grifou-se) 
A.2. Acórdão 2171/2011-TCU-Plenário (TC-Processo 006.575/2011-0) 
13. Conforme adiantado, o Relatório de Fiscalização 59/2011 foi apreciado pelo Acórdão 2171/2011-TCU-Plenário, de 17/8/2011, de relatoria do Ministro-Substituto Marcos Bemquerer, que trouxe as seguintes deliberações: 
'9.1. com fulcro no art. 43, inciso II, da Lei n. 8.443/1992 c/c o art. 250, inciso IV, do Regimento Interno/TCU, determinar a realização de audiência do Sr. Max Maia Montalvão, Diretor-Presidente da Companhia Estadual de Saneamento de Sergipe - Deso, para que apresente, no prazo de 15 dias a contar da ciência, razões de justificativa pelo descumprimento do subitem 9.2.1 do Acórdão 1338/2010-TCU-Plenário, haja vista que o responsável permitiu a continuidade da Concorrência n. 12/2010 da obra de ampliação do sistema de esgotamento sanitário de Aracaju/SE, com projeto desatualizado; 
9.2. com fundamento no art. 43, inciso I, da Lei n. 8.443/1992 c/c art. 250, inciso II, do Regimento Interno do TCU, determinar: 
9.2.1. à Companhia Estadual de Saneamento de Sergipe - Deso:
9.2.1.1. que somente inicie a obra de esgotamento sanitário nas sub-bacias 1/15 (Bairro Jardins) , 2/15 (Bairro Jardins) , 2/17 (Bairro Farolândia) , 6/17 (Bairro Farolândia) e 2/18 (Bairro Farolândia) , após as revisões/atualizações dos correspondentes projetos; 
9.2.1.2. que sejam encaminhados ao TCU os projetos revisados, a planilha orçamentária atualizada do Contrato n. 216/2010 e a planilha demonstrativa que indique as alterações realizadas e a manutenção do desconto global ofertado pela contratada; 
9.2.2. à Caixa Econômica Federal que só libere os pagamentos das faturas dos serviços realizados nas sub-bacias 1/15 (Bairro Jardins) , 2/15 (Bairro Jardins) , 2/17 (Bairro Farolândia) , 6/17 (Bairro Farolândia) e 2/18 (Bairro Farolândia) após a aprovação do projeto revisado pela Deso e a emissão de parecer técnico conclusivo acerca da adequação dos preços e quantitativos, haja vista inexistir previsão acerca do montante que será alterado no Contrato n. 216/2010 quando das atualizações empreendidas;
9.3. juntar cópia deste Acórdão, acompanhado do Relatório e do Voto que o sustentam, ao TC Processo 000.341/2010-0 para subsidiar o monitoramento do cumprimento das determinações prolatadas no Acórdão 1338/2010-TCU-Plenário;
9.4. encaminhar cópia deste Acórdão, do Relatório e do Voto que o fundamentam, à Caixa Econômica Federal, ao Ministério das Cidades, ao Município de Aracaju/SE e à Companhia Estadual de Saneamento de Sergipe;
9.5. comunicar à Comissão Mista de Planos, Orçamentos Públicos e Fiscalização do Congresso Nacional - CMPOF que não foram detectados indícios de irregularidades que se enquadram no disposto no art. 94, § 1º, inciso IV, da Lei n. 12.309/2010 (LDO 2011) , na obra do sistema de esgotamento sanitário do Município de Aracaju/SE (17.512.0122.1N08.0028 - 2011 - Apoio a Sistemas de Esgotamento Sanitário em Municípios de Regiões Metropolitanas, de Regiões Integradas de Desenvolvimento Econômico, municípios com mais de 50 mil habitantes ou integrantes de consórcios públicos com mais de 150 mil habitantes em Sergipe) .'
A.3. Acórdão 1849/2013-TCU-Plenário (TC Processo 006.575/2011-0) 
14. Ainda no âmbito do TC-Processo 006.575/2011-02, foi elaborada, pela subunidade técnica à época responsável pelos autos, instrução processual (peça 91 daqueles autos) , datada em 9/4/2013, com vistas à realização do exame das razões de justificativa apresentadas, bem como da documentação apresentada pela Deso em razão das demais determinações do Acórdão 2171/2011-TCU-Plenário.
15. Frise-se que, munida da documentação apresentada nas razões de justificativa, a referida instrução processual aprofundou a análise das irregularidades do projeto licitado - delimitando em tópicos específicos os assuntos que vieram a ser objeto das deliberações do Acórdão 1849/2013-TCU-Plenário (de relatoria do Ministro-Substituto Marcos Bemquerer) , de 17/7/2013, que vem a ser o objeto do presente processo de monitoramento:
'9.1. aplicar ao Sr. Max Maia Montalvão a multa do art. 58, inciso IV, da Lei n. 8.443/1992, no valor de R$ 5.000,00 (cinco mil reais) , fixando-lhe o prazo de quinze dias, a contar da notificação, para comprovar, perante o Tribunal, o recolhimento da dívida aos cofres do Tesouro Nacional, atualizada monetariamente desde a data do presente Acórdão até a do efetivo recolhimento, se for paga após o vencimento, na forma da legislação em vigor;
9.2. nos termos do art. 28, inciso II, da Lei n. 8.443/1992, autorizar, desde logo, a cobrança judicial da dívida a que se refere o subitem anterior, caso não atendida a notificação;
9.3. com fulcro no art. 43, inciso II, da Lei n. 8.443/1992 c/c o art. 250, inciso IV, do Regimento Interno/TCU, determinar à Caixa Econômica Federal, por intermédio da Gidur de Aracaju, que, por ocasião das próximas liberações de recursos ou ao receber e analisar as prestações de contas relativas ao Contrato de Repasse n. 224.289-05/2007, adote as seguintes providências relacionadas ao acompanhamento do Contrato n. 216/2010: 
9.3.1. realize o levantamento dos equipamentos e do pessoal efetivamente mobilizados, efetuando eventuais glosas nos valores correspondentes no caso de encontrar acréscimos indevidos nos referidos serviços;
9.3.2. empreenda o levantamento dos serviços e instalações executados nos canteiros de obras pagos no bojo do Contrato n. 216/2010, procedendo a possíveis glosas no caso de encontrar pagamentos indevidos;
9.3.3. analise as planilhas orçamentárias de todos os contratos celebrados pela Deso com amparo no Contrato de Repasse n. 224.289-05/2007, verificando se está ocorrendo pagamento de percentual superior de 'administração local' ao admitido pela Portaria n. 40, de 31/01/2011, do Ministério das Cidades, efetuando eventuais glosas no caso de apurar pagamentos além dos permitidos no citado normativo;
9.3.4. glose o valor de R$ 1.135.888,15 relativo ao acréscimo verificado no segundo termo aditivo ao Contrato n. 216/2010 do item 'administração local', não admitindo inclusive que esse montante seja utilizado pela Deso para compor a contrapartida exigida no âmbito do Contrato de Repasse n. 224.289-05/2007;
9.3.5. confronte as distâncias de transporte utilizadas no projeto executivo com as efetivamente praticadas na execução da obra, ponderando as distâncias entre o local de execução dos serviços e os bota-foras utilizados, com os correspondentes volumes transportados;
9.3.6. manifeste-se de forma conclusiva sobre a adequação do pagamento dos serviços de carga e transporte do material escavado nas valas para áreas de depósito, efetuando glosa nos valores no caso de encontrar pagamentos indevidos;
9.3.7. glose o montante de R$ 35.170,80 relativo ao volume em duplicidade do serviço de carga mecanizada de material de 1ª categoria para a área de depósito;
9.3.8. verifique a manutenção do desconto global ofertado no Contrato n. 216/2010, procedendo a possíveis glosas no caso de constatar perda do desconto original do ajuste após a realização dos aditamentos contratuais, em cumprimento ao disposto no art. 102, §5º, inciso I, da Lei n. 12.708/2012 (LDO/2013) ou em dispositivos análogos presentes nas leis de diretrizes orçamentárias dos exercícios anteriores;
9.3.9. nos termos da cláusula décima segunda do Contrato de Repasse n. 224.289-05/2007, na hipótese de não ser possível a realização de glosas nas próximas liberações de recursos, notifique a Companhia Estadual de Saneamento de Sergipe - Deso para restituir os pagamentos indevidos no prazo de trinta dias;
9.3.10. informe ao TCU as providências adotadas, no prazo de 90 (noventa) dias, encaminhando documentação comprobatória;
9.4. determinar à Companhia Estadual de Saneamento de Sergipe que, quando for licitar empreendimentos custeados com recursos federais e que contenham serviços de escavação com profundidades superiores a 1,5 metros, opte pela escavação mecanizada que apresenta menor custo e maior produtividade em alternativa à escavação manual, podendo-se adotar esta modalidade em vez daquela quando o trabalho de escavação se desenvolver em áreas de interferências (redes de água, gás, energia etc.) , devendo ainda oferecer justificativas para o critério escolhido; 
9.5. determinar que a SecobEdif monitore o cumprimento das medidas endereçadas à Caixa Econômica Federal;
9.6. encaminhar cópia deste Acórdão, bem como do Relatório e do Voto que o fundamentam, ao Tribunal de Contas no Estado de Sergipe para ciência;
9.7. arquivar este processo.'
A.4. Histórico das manifestações da Caixa e respectivas análises realizadas nos presentes autos 
16. Com vistas à demonstração das ações realizadas para dar cumprimento ao Acórdão 1849/2013-TCU-Plenário, a Caixa encaminhou inicialmente a documentação que compõe as peças 6-7 dos presentes autos e um item não digitalizável (CD) . Contudo, em [face] de determinadas lacunas de informações dessa manifestação inicial, fez-se necessário solicitar, via e-mail, que a empresa pública apresentasse documentação complementar.
17. Em atenção à comunicação eletrônica, a Caixa apresentou novos elementos, por meio do Ofício 0368/2016/COPAC/GEATO, 5/5/2016 (peça 8) , incluindo um item não digitalizável (CD) cujos principais documentos estão acostados às peças 9-13.
Instrução processual inicial (peça 14) 
18. A documentação comentada nos parágrafos anteriores foi objeto de análise na instrução processual (peça 14) , datada em 7/12/2016, pela qual se concluiu que as informações obtidas ainda não permitiam atestar o cumprimento dos itens 9.3.1 a 9.3.8 do acórdão monitorado, motivo pelo qual se entendeu necessária a realização de nova diligência à Caixa para que apresentasse esclarecimentos acerca das informações apresentadas. A requisição foi formalizada por meio do Ofício 0754/2016-TCU/SeinfraUrbana (peça 17) , de 13/12/2016, que estabeleceu o prazo de 45 dias para apresentação das informações. 
19. Por meio do Ofício 74/2017/Sutre/Geato (peça 19) , de 1º/2/2017, a Caixa solicitou prorrogação de prazo para atendimento das informações solicitadas até 2/3/2017, pedido atendido pelo Ofício 33/2017-TCU-SeinfraUrbana (peça 20) . Finalmente, a Caixa apresentou novas informações ao TCU por meio do Ofício 0082/2017/SUTRE/GEATO (peça 21) , de 3/2/2017.
Segunda instrução processual (peça 26) 
20. A documentação encaminhada pela Caixa em fevereiro de 2017 foi objeto de análise na instrução processual (peça 26) , datada em 30/4/2019, pela qual se concluiu que as informações apresentadas pela mandatária permitiam concluir pela inexistência de valores pagos indevidamente relativos aos itens 9.3.3, 9.3.5, 9.3.6 e 9.3.7 do acórdão sob monitoramento, podendo ser consideradas cumpridas as citadas deliberações expedidas.
21. No entanto, a referida análise novamente entendeu que aqueles últimos esclarecimentos e documentos apresentados pela Caixa ainda não permitiam atestar o cumprimento dos itens 9.3.1, 9.3.2, 9.3.4, 9.3.8, 9.3.9, 9.3.10 do Acórdão 1849/2013-TCU-Plenário, motivo pelo qual se entendeu necessária a realização de nova requisição à Caixa Econômica Federal.
22. As informações complementares foram solicitadas pelo Ofício 0209/2019-TCU/SeinfraUrbana (peça 28) , de 8/5/2019. Em resposta a Caixa encaminhou o Ofício 0366/2019/GEOTR (peça 30) , de 28/7/2019, o qual é acompanhado do documento PA GIGOV AJ 0149/2019 (peça 31) e de documentação complementar, que constituem o objeto do exame técnico desta instrução.
23. Ilustra-se na figura a seguir as comunicações processuais realizadas no âmbito dos presentes autos e as respectivas manifestações encaminhadas pela mandatária:
Figura 1 - Histórico das requisições realizadas e manifestações apresentadas pela Caixa 
Fonte: elaboração própria
B.	EXAME TÉCNICO
24. O presente exame técnico tem por objetivo verificar o cumprimento das deliberações expedidas pelo Acórdão 1849/2013-TCU-Plenário, conforme ação de monitoramento determinada à unidade técnica deste Tribunal à época responsável pelos autos (item 9.5 do próprio acórdão citado) .
25. Esclarece-se incialmente que os itens 9.1 e 9.2 do Acórdão 1849/2013-TCU-Plenário não se enquadram na presente ação de monitoramento, visto que tratam de aplicação de multa por rejeição de razões de justificativa (referentes à audiência efetuada pelo item 9.1 do Acórdão 2171/2011-TCU-Plenário, transcrito parágrafo 13) . 
26. O mesmo ocorre com o item 9.4, que emanou determinação vinculada à eventual futura licitação de empreendimento custeada com recursos federais e que contivesse serviços de escavação com profundidades superiores a 1,5 metros, visto que a verificação de tal deliberação deve ocorrer perpetuamente no âmbito de cada processo específico deste Tribunal que eventualmente trate de obras sob responsabilidade da Deso.
27. Com relação aos demais itens, do referido acórdão, serão tratados a seguir de forma individualizada.
B.1. Determinação 9.3.1 (mobilização e desmobilização) 
28. A determinação 9.3.1 do Acórdão 1849/2013-TCU-Plenário foi expedida nos seguintes termos:
'9.3.1. realize o levantamento dos equipamentos e do pessoal efetivamente mobilizados, efetuando eventuais glosas nos valores correspondentes no caso de encontrar acréscimos indevidos nos referidos serviços;'
Situação que motivou a deliberação
29. De acordo com a análise realizada no âmbito do TC Processo 006.575/2011-02, o item de mobilização e desmobilização sofreu alteração contratual que implicou acréscimo de 240,65% no mencionado serviço, passando de R$ 18.264,80 para R$ 62.218,40. Tal aumento foi considerado desproporcional ao aumento global verificado no Contrato 216/2010, que fora aditivado em percentual correspondente a 24,77% do seu valor original.
30. A equipe de auditoria ressaltou que a variação de 240,65% não restou justificada, haja vista que o escopo e a abrangência do Contrato 216/2010 não foram sensivelmente alterados, pois seriam implantados os mesmos sistemas de esgotamento nas mesmas bacias previstas originalmente (TC Processo 006.575/2011-0, peça 91, p. 7) . 
Manifestação Caixa
31. Em sua resposta mais recente, a Caixa encaminhou o documento PA GIGOV AJ 0149/2019 (peça 31) no qual ressalta que as análises das planilhas orçamentárias realizadas pela engenharia da mandatária foram orientadas pelo Manual Normativo AE099 (vigente à época) pelo qual caberia a verificação 'apenas quantitativos e custos unitários dos itens de serviços considerados significativos por meio da elaboração da Curva ABC, [em que] são considerados significativos os itens, ordenados de forma decrescente, cujos valores somados correspondem a 80% do valor total do orçamento' (peça 31, p. 2) . 
32. Nessa esteira, a mandatária esclarece que os itens pertencentes ao agrupador '01. Mobilização e Desmobilização' não se enquadram no critério do citado normativo e, portanto, não fizeram parte da análise de engenharia do Contrato 216/2010. 
33. No entanto, em atendimento à deliberação sob análise, a mandatária solicitou ao tomador o envio de documentação comprobatória da execução dos serviços de 'Transporte de máquinas e equipamentos por caminhão' e 'Transporte de pessoal mobilizado' - que compõem o macroitem mobilização/desmobilização -, reforçando a Caixa que: 
'A documentação apresentada pela Companhia de Saneamento de Sergipe contempla toda a folha de pagamento do Contrato de Execução nº 216/2010, porém não verificamos a relação da documentação apresentada com os quantitativos aditivados dos serviços de Mobilização e Desmobilização citados no Acórdão 1849/2013-TCU-Plenário. Diante do exposto foi retido do contrato de repasse o valor de R$ 50.966,80, referente ao total destes itens na última da medição do Contrato de Execução [sic].'
Análise
34. À época da instrução da peça 26, conforme Subtópico 2.3, não havia informações sobre a documentação que a Caixa havia solicitado do tomador referente ao assunto em comento. Até aquele momento, a mandatária computava, no montante de glosas a serem realizadas, o valor de R$ 62.218,40, relativo aos serviços de mobilização e desmobilização 'até a comprovação que o serviço foi efetivamente executado' (peça 9, p. 5) .
35. No entanto, conforme Boletim de Medição 37 do Contrato 216/2010 (peça 23) , houve durante a vigência contratual o efetivo pagamento de R$ 50.966,80 do item em comento, o que corresponde a 82% do valor total do item contratado: R$ 62.218,40 (que fora citado na primeira manifestação da mandatária) .
36. Em sua manifestação mais recente, a Caixa retifica o montante objeto de retenção do repasse passando a tratar do valor que constou no último boletim de medição (R$ 50.966,80, conforme transcrição do parágrafo 33) . No entanto, registra a mandatária que sua requisição não logrou obter junto ao tomador documentação competente para comprovação de que valores questionados tenham sido efetivamente glosados do montante pago à empresa executora do Contrato 216/2010. 
37. Pelo que se depreende da resposta da mandatária, foi realizada retenção de recursos federais destinado ao Contrato 216/2010, relativos aos valores de mobilização e desmobilização cuja execução não fora devidamente comprovada, porém não é possível asseverar que as glosas tenham efetivamente sido realizadas nos valores das faturas pagas à empresa contratada, dada a possibilidade de que tais pagamentos tenham ocorrido às expensas de recursos próprios do tomador.
38. Considerada a materialidade dos valores envolvidos e, principalmente, que os eventuais prejuízos, decorrentes da não aplicação do desconto em comento, não recaíram sobre os recursos federais destinados ao empreendimento - conforme assevera a manifestação da Caixa -, entende-se por considerar cumprida a determinação 9.3.1 do Acórdão 1849/2013-TCU-Plenário.
B.2. Determinação 9.3.2 (canteiro de obra) 
39. A determinação 9.3.2 do Acórdão 1849/2013-TCU-Plenário foi expedida nos seguintes termos:
'9.3.2. empreenda o levantamento dos serviços e instalações executados nos canteiros de obras pagos no bojo do Contrato n. 216/2010, procedendo a possíveis glosas no caso de encontrar pagamentos indevidos;'
Situação que motivou a deliberação
40. De acordo com a análise realizada no âmbito do TC-Processo 006.575/2011-02, o item 'canteiro de obras' foi objeto de aditivo, passando dos R$ 366.189,27 do contrato original, para R$ 611.215,42 após alterações (acréscimo correspondente a 66,91%) . Esse acréscimo não restou tecnicamente justificado, haja vista que o escopo e a abrangência do Contrato 216/2010 não foram substancialmente alterados, sendo, portanto, objeto de apontamento. 
Manifestação Caixa
41. Inicialmente, no documento intitulado PA GIDUR/AJ 40/2013 (peça 9, p. 5) , de 14/11/2013, a mandatária informou que, naquele momento (novembro/2013) , havia três frentes de obras em andamento no Contrato 216/2010. Nestas frentes, foi verificada in loco a existência de barracões de obra (conforme fotos apresentadas na peças 12 e 13 destes autos) , porém a mandatária não identificou algumas outras edificações de apoio previstas na contratação, para quais tampouco havia registro fotográfico que comprovasse sua execução.
42. Naquele contexto, a Caixa concluiu que, para atendimento do Acórdão 1849/2013-TCU-Plenário, seria 'necessário efetuar a glosa destes itens no valor de R$ 250.122,36 até a regularização e comprovação de que o serviço foi efetivamente executado' (peça 9, p. 5) . Posteriormente, por meio do Ofício 0082/2017/SUTRE/GEATO (peça 21) , de 3/2/2017, a Caixa apresentou novo levantamento 'com a inclusão [na glosa] de um refeitório da EE-28 e um escritório do Canteiro Central que não foram observados no levantamento anterior'.
43. Considerando o valor retificado, em sua manifestação mais recente a Caixa apresentou nova tabela com as parcelas que compuseram o cálculo das glosas referentes aos serviços de mobilização/desmobilização não comprovados no âmbito da execução do Contrato 216/2010, reproduzida a seguir:
Tabela 1 - Valores de serviços mobilização/desmobilização cuja execução não restou comprovada 
	Item
	Descrição
	Und
	Qtde último BM
	Qtde identificada na obra
	Preço unit.
	Valor do último BM
	Valor identificado na obra
	Valor atualizado da glosa

	Canteiro de obras para edificações

	02.001.001
	Barracão para escritório de obra porte grande (S=53,24m2) 
	un
	6,36
		11.540,54
	73.397,83
	0,00
	73.397,83

	02.001.002
	Barracão para Obras de Grande Porte para Almoxarifado
	m2
	600
		110,59
	66.354,00
	0,00
	66.354,00

	02.001.003
	Barracão para Obras de Grande Porte - Refeitório (S=61.60 m2) 
	un
	2
	1
	8.797,49
	17.594,98
	8.797,49
	8.797,49

	02.001.004
	Barracão aberto para refeitório de obra (capacidade 24 refeições simultâneas) s=61,60m2 com materiais novos
	un
	2
		9.242,21
	18.484,42
	0,00
	18.484,42

	Canteiro de obras para edificações de obras localizadas

	02.002.001
	Barracão para escritório de obra porte pequeno s=25,41m2 com materiais novos
	un
	15
	5
	7.526,51
	112.897,65
	37.632,55
	75.265,10

	02.002.002
	Barracão fechado porte pequeno para depósito de cimento e almoxarifado (s=38,72 m2) com materiais novos
	un
	12
	10
	6.581,69
	78.980,28
	65.816,90
	13.163,38

	02.002.003
	Barracão aberto para refeitório de obra (capacidade 24 refeições simultâneas) s=61,60m2 com materiais novos
	un
	8
	5
	9.242,21
	73.937,68
	46.211,05
	27.726,63

	Total:
	441.646,84
	158.457,99
	283.188,85

Fonte: PA GIGOV AJ 0149/2019 (peça 31, p. 3) 
44. Conforme as informações apresentadas na tabela anterior, a mandatária corrobora a realização de retenção considerando o mais recente levantamento realizado (peça 31, p. 3) :
'Com o encerramento do Contrato de Repasse e por meio do registro fotográfico dos canteiros de obras, apresentamos nas tabelas 01a e 01b as quantidades identificadas dos barracões utilizados no Canteiro Central e nas Estações Elevatórias. Quanto aos itens não identificados, foi retido do Contrato de Repasse o valor de R$ 283.188,85, referente ao total destes itens na última da medição do Contrato de Execução.'
Análise
45. Na análise anterior, considerou-se que a documentação apresentada não era suficiente para comprovar o cumprimento do item do acórdão em comento pois: (i) os cálculos das glosas apresentados faziam referência ao contrato de repasse consolidado, que envolve além do Contrato 216/2010 diversos outros contratos de execução; e (ii) o valor apresentado das glosas relativas ao canteiro de obras totalizava R$ 250.122,36, entretanto, conforme outro documento apresentado pela instituição, esse montante das glosas havia sido retificado para R$ 283.188,85, não sendo esclarecido que medidas teriam sido adotadas em relação ao novo cálculo.
46. Diante dos esclarecimentos prestados pela Caixa (transcritos no parágrafo 44) é possível identificar que o valor retido corresponde ao cálculo atualizado realizado pela mandatária e que os valores dizem respeito ao contrato de execução objeto destes autos.
47. No entanto, de igual modo ao registrado no subtópico anterior, resta necessário ponderar que a resposta da mandatária trata da retenção de recursos federais destinados ao Contrato 216/2010, não sendo possível evidenciar que os valores em comento tenham sido, de fato, glosados dos valores das faturas pagas à empresa contratada com recursos próprios do tomador.
48. Diante da situação apresentada, consideradas as dificuldades inerentes de obter informação junto ao tomador sobre eventos ocorridos há longa data, a materialidade dos valores envolvidos e, principalmente, que os eventuais pagamentos por serviços cuja execução não foi devidamente comprovada não envolvem recursos federais - em função das retenções realizadas pela Caixa -, entende-se possível considerar cumprida a determinação 9.3.2 do Acórdão 1849/2013-TCU-Plenário.
B.3. Determinação 9.3.3 (administração local - limites em relação ao valor do contrato de repasse) 
49. A determinação 9.3.3 do Acórdão 1849/2013-TCU-Plenário foi expedida nos seguintes termos:
'9.3.3. analise as planilhas orçamentárias de todos os contratos celebrados pela Deso com amparo no Contrato de Repasse n. 224.289-05/2007, verificando se está ocorrendo pagamento de percentual superior de 'administração local' ao admitido pela Portaria n. 40, de 31/01/2011, do Ministério das Cidades, efetuando eventuais glosas no caso de apurar pagamentos além dos permitidos no citado normativo;'
Situação que motivou a deliberação
50. No âmbito do TC Processo 006.575/2011-02 foi verificado que a soma dos valores relativos ao item administração local dos diversos contratos de execução de obras do Contrato de Repasse 224.289-05/2007 correspondia a percentual superior ao limite preconizado pela Portaria 40, de 31/1/2011, do Ministério das Cidades, que aprovou o 'Manual de Instruções para Contratação e Execução dos Programas e Ações do Ministério das Cidades inseridos na segunda fase do Programa de Aceleração do Crescimento'.
51. Pelo disposto à época na referida portaria, para instrumentos de repasse com valor acima de oitenta milhões, a soma dos serviços de administração local de todos os contratos de execução de obras deveria se limitar a 3% do valor total previsto para o empreendimento. Importa frisar que a determinação em comento tem por objeto o Contrato de Repasse 224.289-05/2007, que abrange diversos contratos de execução de serviços e obras, entre os quais está o Contrato 216/2010 (ao qual se destinam as demais deliberações sob monitoramento) .
Manifestação Caixa
52. No documento intitulado PA GIDUR/AJ 40/2013, de 14/11/2013 (peça 9, p. 6-7) , a mandatária salienta que o contrato de repasse em tela, originalmente, foi celebrado pelo valor de R$ 84.000.480,00 e, conforme Portaria 40/2011 do Ministério da Cidades, a totalização das administrações locais de todos os contratos de execução de obras e serviços custeados não deveria ultrapassar o percentual de 3% do valor total do instrumento de repasse.
53. A mandatária, porém, aduz que a Portaria 40/2011 foi revogada pela Portaria MCidades 164/2013, que estabeleceu que a administração local deve ser limitada a 5% do valor do investimento. Dessa maneira, assevera a Caixa que, considerando a alteração normativa, bem como o aditivo de valor realizado no Contrato de Repasse 224.289-05/2007, ter-se-ia o limite para pagamentos da administração local estabelecido em R$ 5.257.696,50 (5% de R$ 105.153.930,00) . 
54. Assim a mandatária conclui que, uma vez que o somatório dos valores aferidos e reprogramados da administração local perfazia um total de R$ 5.371.021,22, haveria necessidade efetuar uma glosa de R$ 113.324,72. 
55. No entanto, posteriormente, por meio do Ofício 0082/2017/SUTRE/GEATO (peça 21) , de 3/2/2017, a Caixa apresentou novo levantamento pelo qual a administração local atestada corresponderia a R$ 4.976.037,12, conforme demonstrado na 'Tabela 02' do citado ofício, peça 21, p. 4) , reproduzida a seguir:
Tabela 2 - Execução do item administração local dos contratos de execução custeados pelo CR 224.289-05/2007
	Contrato
	Empresa contratada
	Valor licitado
	Valor reprogramado
	Contrato encerrado
 (valor atestado) 
	Administração local
 (contratada) 
	Administração local atestada

	039/2009
	COPAL
	9.929.819,34
	11.686.404,99
	8.888.214,27
	375.243,16
	285.395.00

	048/2008
	AUGUSTO VELLOSO
	20.590.310.24
	-
	1.008.908,96
	1.267,095,01
	65.793,59

	049/2008
	HECA
	12.037.280,80
	-
	172.640,33
	555.566,81
	8.092,52

	057/2010
	CAMEL
	3.498.651,91
	4.345.763,12
	3.257.570,70
	389,873.40
	389.873.40

	068/2008
	AUGUSTO VELLOSO
	9.204.620,53
	-
	871.473,67
	566.438,19
	55.740,48

	074/2008
	HECA
	12.196.286,39
	15.206.271,24
	15.081.879,19
	643694,04
	638.428.42

	127/2011
	HECA
	3.732,578,08
	4.651.865,88
	4.276.441,75
	366.870,38
	330.650.32

	160/2010
	HECA
	8.683.798,99
	10.791.414,52
	10.223.954,04
	604.165,20
	579,408.55

	216/2010
	MRM
	32.688.635,11
	40.766.345,89
	28.538.310,02
	2.903.034,13
	2.622.654.84

						Total
	4.976.037,12

Fonte: Ofício 0082/2017/SUTRE/GEATO (peça 21, p. 4) 
56. Em face dos novos valores levantados, a Caixa reconsidera a existência de valores de administração local acima dos limites permitidos pela Portaria 164/2013 (peça 21, p. 4) :
'Conforme as regras atuais dadas pela Portaria nº 164/2013 do Ministério da Cidades, a administração local deve ser limitada a 5% do valor do investimento, portanto, considerando o percentual de 5% do Contrato de Repasse Aditivado no valor de R$ 105.153.930,00, temos um limite da administração local de R$ 5.257.696,50 e considerando o somatório dos valores atestados da administração local num total de R$ 4.976.037,12, verificamos que o limite não foi extrapolado'.' (grifou-se) .
Análise
57. Ressalta-se que para o subitem em comento não houve a necessidade de apresentação de novos elementos pela mandatária após a última instrução processual desta unidade técnica (peça 26) , uma vez que as informações que haviam sido prestadas até aquele momento já permitiam a conclusão pelo atendimento da determinação.
58. Conforme análise empreendida naquela instrução, o valor inicialmente considerado pela Caixa como indevido (R$ 113.324,72) não foi corroborado pelo novo cálculo elaborado pela mandatária com base na Portaria MCidades 164/2013, que alterou os limites de remuneração dos serviços para 5% do valor da transferência (revogando o limite de 3% da Portaria MCidades 40/2011) . 
59. Dessa forma, considerando o posicionamento da Caixa consubstanciado na transcrição trazida no parágrafo 56, anui-se ao entendimento pela insubsistência de pagamentos indevidos de serviços de administração local no âmbito do Contrato de Repasse 224.289-05/2007 em percentual superior ao admitido pelo normativo ministerial que sucedeu a Portaria MCidades 40/2011, permitindo concluir pelo atendimento da determinação 9.3.3.
B.4. Determinação 9.3.4 (administração local - valores relativos ao Contrato 216/2010) 
60. A determinação 9.3.4 do Acórdão 1849/2013-TCU-Plenário foi expedida nos seguintes termos:
'9.3.4. glose o valor de R$ 1.135.888,15 relativo ao acréscimo verificado no segundo termo aditivo ao Contrato n. 216/2010 do item 'administração local', não admitindo inclusive que esse montante seja utilizado pela Deso para compor a contrapartida exigida no âmbito do Contrato de Repasse n. 224.289-05/2007;'
Situação que motivou a deliberação
61. Conforme registrado na instrução processual do TC Processo 006.575/2011-0, a administração local do Contrato 216/2010 sofreu, por meio de aditivo, acréscimo de 64,28%, passando de R$ 1.767.145,98 para R$ 2.903.034,13. Tal acréscimo foi justificado pela empresa construtora em função da necessidade de um prazo adicional de doze meses para a conclusão da obra. 
62. No entanto, a análise da unidade técnica deste TCU constatou que a obra permaneceu em um ritmo lento de execução por um longo período, situação em que a contratada pode ter incorrido em menores gastos com a administração local se comparada com a situação da obra com ritmo regular. 
63. Além disso, destacou-se aumento injustificado de algumas rubricas específicas inseridas no macroitem 'administração local', a exemplo de 'almoço no canteiro' que sofreu significativa elevação, passando de 4.290 unidades para 13.375 unidades (211,77% de aumento) . 
64. A situação identificada fundamentou a determinação sob monitoramento que visou à realização de glosa integral do valor aditivado a título de administração local.
Manifestação Caixa
65. Por meio do documento PA GIDUR/AJ 40/2013 (peça 9, p. 8) , de 14/11/2013, a Caixa alega que, em atendimento a este Tribunal, foi retido o valor de R$ 1.577.136,53 referente às 76ª e 77ª solicitações de desembolso do Contrato de Repasse 224.28905/2007, encaminhadas mediante os ofícios n. 454/2013-PR e n. 485/2013-PR da Deso (peça 11, p. 1-2) . 
66. Na documentação mais recente encaminhada pela Caixa, PA GIGOV AJ 0149/2019, são referenciados os mesmos ofícios e solicitações de desembolso citados pela mandatária anteriormente. O esclarecimento é complementado por tabela cuja linha final 'total' informa glosa relativa à administração local de R$ 1.543.586,53 (peça 31, p. 3) - valor distinto, portanto, ao estabelecido na determinação em comento e informado na manifestação anterior da mandatária.
Análise
67. A documentação complementar que acompanha a manifestação recente da Caixa é semelhante àquela que já constava anteriormente nos presentes autos e que serviu de suporte para os levantamentos que constituem as peças 23-25. Conforme registrado na instrução anterior, os batimentos realizados com base nos Boletins de Medição, Notas Fiscais e Relatório de Acompanhamento de Empreendimento (RAE) do Contrato 216/2010, não comprovam os valores apresentados pela mandatária.
68. Registra-se que os ofícios citados pela Caixa são solicitações de liberação de recursos elaboradas pela Deso (peça 11, p. 1-2) , nas quais não há qualquer menção sobre glosas a serem efetuadas, nos valores de R$ 965.121,04 (76ª mediação) e R$ 612.015,49 (77ª medição) , totalizando, portanto, R$ 1.577.136,53.
69. Quanto à tabela que consta da manifestação mais recente da Caixa (peça 31, p. 3) , pela qual teria sido calculada a retenção relativa à determinação sob monitoramento, constata-se a existência de números truncados das parcelas apresentadas, impedindo a conferência do valor total indicado, conforme se verifica na figura extraída do PA GIGOV AJ 0149/2019: 
Figura 2 - Reprodução da Tabela 2 do PA GIGOV AJ 0149/2019 (valores retidos referentes aos desembolsos n. 76 e 77) 
Fonte: PA GIGOV AJ 0149/2019 (peça 31. p. 3) 
70. As parcelas apresentadas na tabela anterior se referem às metas de serviços constantes nos boletins de medição (peça 33) . No entanto, para maioria desses serviços, as cifras constantes da tabela em comento não correspondem aos valores integrais dos referidos itens medidos, não sendo possível, por esse meio, ratificar o somatório total que consta da tabela reproduzida.
71. Registra-se especialmente que permanece não conhecido o motivo das divergências entre os valores (i) que constam na determinação 9.3.4 (R$ 1.135.888,15) ; (ii) calculados incialmente pela Caixa (R$ 1.577.136,53, PA GIDUR/AJ 40/2013) ; e (iii) apresentado na última manifestação da mandatária (R$ 1.543.586,53, PA GIGOV AJ 0149/2019) .
72. Além disso, como registrado nas análises de outras determinações já apresentadas nesta instrução, resta necessário ponderar que a resposta da mandatária trata da retenção de recursos federais destinados ao Contrato 216/2010, não sendo possível evidenciar que os valores em comento tenham sido, de fato, glosados dos valores das faturas pagas à empresa contratada com recursos próprios do tomador, o que não atende propriamente aos termos da determinação 9.3.4, transcritos no parágrafo 60.
73. No entanto, considerando os sucessivos esforços realizados no âmbito dos presentes autos, que não lograram êxito em obter junto à Caixa elementos competentes para esclarecer os montantes e critérios utilizados para realização da glosa que trata o item 9.3.4 do acórdão sob monitoramento, entende-se improdutiva e antieconômica a realização de novas ações com vistas a esclarecer os fatos em comento.
74. Sobrepesam ainda, neste caso em concreto, as reconhecidas dificuldades da obtenção e tratamento de informações sobre eventos ocorridos há longa data (as solicitações de desembolso mencionadas na manifestação da Caixa datam de outubro de 2013) , fator ao qual vem sendo dado relevo também na análise de outros tópicos da presente instrução. 
75. Nesse cenário, tendo em vista a necessidade de se chegar a termo com os presentes autos, resta adotar formalidade moderada ao caso, atendo-se ao reconhecimento de fé pública à declaração da mandatária que assegura a realização de retenção de recursos federais em atendimento à deliberação sob monitoramento (peça 31, p. 3) :
'Em atendimento a este tribunal, foi retido o valor de R$ 1.543.586,53 referente a 76º e 77ª solicitações de desembolso do Contrato de Repasse 224.289-05/2007, encaminhadas mediante ofícios nº 387/2013-PR e 454/2013-PR da DESO (Anexo 04) .'
76. Assim, ponderados os elementos trazidos no presente subtópico, entende-se por considerar cumprida a determinação 9.3.5 do Acórdão 1849/2013-TCU-Plenário."
B.5. Determinação 9.3.5 (distâncias de transporte de material) 
77. A determinação 9.3.5 do Acórdão 1849/2013-TCU-Plenário foi expedida nos seguintes termos:
'9.3.5. confronte as distâncias de transporte utilizadas no projeto executivo com as efetivamente praticadas na execução da obra, ponderando as distâncias entre o local de execução dos serviços e os bota-foras utilizados, com os correspondentes volumes transportados;'
Situação que motivou a deliberação
78. A instrução processual, elaborada pela unidade técnica à época responsável pelo processo originador deste monitoramento, trouxe o seguinte apontamento relativo às distâncias de transporte utilizadas no projeto que subsidiou o Contrato 216/2010 (TC Processo 006.575/2011-0, peça 91, p. 14) :
'82. No grupo de serviços referentes à remoção de pavimentação, os quantitativos do serviço 002.001.002.007 (momento de transporte por volume, de materiais de 1ª, 2ª e 3ª categoria, com caminhão basculante ou carroceria) sofreram expressivo aumento, passando de 11.900,95 m3/km para 57.832,69 m3/km. Por outro lado, o serviço de carga do material demolido sofreu um aumento de menor magnitude, passando de 3.578,76 m3 para 4.369,35 m3. 
83. Tal fato denota que houve alteração da distância média de transporte, passando de 3,32 km para 13,24 km. As justificativas técnicas apresentadas para o segundo termo aditivo apresentam a seguinte informação (peça n. 79, fl. 14) :
'Alteração das quantidades de remoção e reposição de pavimentos em função da realidade existente e alteração das distâncias de transporte de materiais (sub-base, base, CBUQ, bota-fora) em função das disponibilidades atuais (ver croquis anexo) .'
79. Foi destacado ainda naquela análise que os croquis que teriam subsidiado as alterações nas distâncias médias de transporte não constavam da documentação que compunha o projeto executivo analisado pela unidade técnica.
Manifestação Caixa
80. Em sua manifestação inicial, a Caixa afirmou que o projeto do empreendimento apresentava 'distâncias distintas daquelas praticadas na execução da obra', que fora definido pela Prefeitura Municipal de Aracaju. A mandatária apresentou tabela (peça 9, p. 8) em que confronta essas distâncias projetadas com os quantitativos efetivamente utilizados para elaboração dos boletins de medição. 
81. Em resposta à requisição de informações complementares, decorrente da análise realizada pela instrução da peça 14 - que considerou que a tabela de distâncias apresentada, na qual não constavam informações sobre os volumes transportados, não era suficiente para atestar o cumprimento da determinação 9.3.5 -, a mandatária, por meio do Ofício 0082/2017/SUTRE/GEATO (peça 21, p. 4) , de 3/2/2017, informou:
'Apresentamos no anexo 7 o detalhamento das distâncias utilizadas no projeto executivo original e aditivado. Verificamos que o item referente à remoção da pavimentação apresentou erro, no acumulado anterior, para o momento de transporte por volume. O momento anteriormente apresentado na reprogramação foi de 11.900,95 m3/Km e após levantamento verificamos um valor acumulado de 41.325,99 m3/Km.
Em relação às distâncias de transporte de volumes do material de bota-fora, verificamos a adoção do valor de 12 Km, na maior parte dos serviços, tanto para o projeto executivo quanto para os serviços medidos e que o valor está compatível [com] o croqui apresentado anteriormente. As tabelas com as confrontações dos valores encontram-se nos anexos 7 e 8, bem como as respectivas memórias de cálculo no anexo 6.' (grifou-se) 
Análise
82. Para corroborar as informações relativas à determinação 9.3.5, consubstanciada na transcrição trazida no parágrafo 81, a Caixa Econômica Federal apresentou, por meio do Ofício 0082/2017/SUTRE/GEATO, os seguintes documentos, os quais foram objeto da análise promovida pela instrução processual precedente, constante à peça 26: 
a)	memórias de cálculo dos boletins de medição que subsidiaram os quantitativos dos serviços de escavação, carga e momento de transporte - Anexo 6 do citado ofício (item não digitalizado) ;
b)	levantamento, por sub-bacias do empreendimento, dos volumes de material transportado e respectivas Distâncias Médias de Transporte (DMT) - Anexo 7 do citado ofício (item não digitalizado) ; e
c)	levantamento, por sub-bacias do empreendimento, das cargas de material transportado e respectivas Distâncias Médias de Transporte (DMT) - Anexo 8 do citado ofício (item não digitalizado) .
83. Tendo sido apresentada a documentação que subsidiou os boletins de medição atestados pela Caixa, anui-se ao entendimento de que as informações apresentadas são adequadas para concluir pelo atendimento da determinação 9.3.5.
B.6. Determinação 9.3.6 (carga e transporte de material) 
84. Em relação aos serviços de carga e transporte a equipe detectou falhas que subsidiaram as determinações 9.3.6 e 9.3.7 do acórdão sob monitoramento. A determinação 9.3.6 do Acórdão 1849/2013-TCU-Plenário foi expedida nos seguintes termos:
'9.3.6. manifeste-se de forma conclusiva sobre a adequação do pagamento dos serviços de carga e transporte do material escavado nas valas para áreas de depósito, efetuando glosa nos valores no caso de encontrar pagamentos indevidos;'
Situação que motivou a deliberação
85. O questionamento que motivou o item 9.3.6 diz respeito à verificação de previsão de metodologia para execução contratual, pela qual o volume de terra escavado na execução das valas da rede coletora seria transferido a um depósito temporário para, posteriormente, ser reutilizado no reaterro dessas valas, após o assentamento da tubulação.
86. Assim, a execução dos referidos serviços ensejaria duas atividades de transporte do material, o que estaria em dissonância com a prática usual de instalação de tubulações enterradas - na qual o material escavado é depositado ao lado da própria vala para posterior reaterro. 
Manifestação Caixa
87. No Ofício 0082/2017/SUTRE/GEATO, de 3/2/2017 (peça 21, p. 5) , a Caixa se pronunciou sobre os itens 9.3.6 e 9.3.7 da deliberação nos seguintes termos:
'A tabela 03 [reproduzida a seguir na Tabela 3 desta instrução] apresenta todos os serviços que indicam carga ou transporte para depósito. Após levantamento verificamos que houve medição destes serviços em alguns trechos de rede executados antes das reprogramações.
Tendo em vista que após a última reprogramação os serviços de transporte de material por volume do item 002.001.004.009 foram suprimidos, verificamos que nos boletins de medição n. 16, 17, 18, 21 e 23, parte dos serviços de transporte de material de 1ª carregado através do item 002.001.004.008 foram apropriados [sic] no item de transporte de material item (*) 002.001.004.011, conforme verificado em suas respectivas memórias de cálculo.'
88. A tabela citada na transcrição da manifestação da mandatária encontra-se reproduzida a seguir:
Tabela 3 - Informações de execução de itens relacioados à carga/descarga de material movimentado para depósito
	Item
	Descrição dos serviços
	Unid
	Preço Unit
	Qtde. Contrato
	Qtde. Acumulada Último BM
	Valor Total
 (R$) 

	002.001
	OBRAS CIVIS DOS SISTEMAS DE ESGOTOS SANITÁRIOS DE ARACAJU 
- SUB-BACIAS CM1; 5118; 2/16; 4/17; 7/17; 2/17; 6/17;1/15; 2/4;1/15; 2/15

	002.001.002 ¹
	REMOÇÃO DA PAVIMENTAÇÃO

	002.001.002.008
	Carga mecânica de paralelepípedo para depósito
	m3
	2,60
	201,11
	0,00
	0,00

	002.001.002.009
	Momento de transporte, por volume, do material de 1ª, 2ª ou 3ª categoria, com caminhão basculante ou carroceria
	m3xKm
	0,95
	452,50
	0,00
	0,00

	002.001.004 ¹
	ABERTURA DE VALA
					
	002.001.004.010
	Carga, transporte e descarga de material de categoria proveniente escavação ou de depósito
	m3
	3,13
	11,358,57
	1.055,97
	3.305,19

	002.001.004.011
	Momento do transporte, por volume de material de 1ª, 2ª ou 3ª categoria, com caminhão basculante ou carroceria
	m3xKm
	0,95
	58.467,49
	58.312,98
	55.397,33

	002.001.014 ²
	SERVIÇOS COMPLEMENTARES
					
	002.001.014.016
	Carga mecânica de material de 1ª categoria (DEPÓSITO) 
	m3
	2,50
	0,00
	0,00
	0,00

	002.001.014.016
	Momento do transporte, por volume, de material de 1ª, 2ª ou 3ª categoria, com caminhão basculante ou carroceria
	m3xKm
	0,95
	452,50
	0,00
	0,00

	004
	EMISSÁRIOS- SUB-BACIAS CM1; 4/17; 7117; 2/17; 6/17; 1/16; 1/15; 2/15

	004.001
	OBRAS CIVIS DO$ EMISSÁRIOS DAS SUB.BACIAS CM1; 4/17;7/17; 2/17; 6/17;1/16; 1/15; 2/15

	004.001.004
	ABERTURA DE VALA

	004.001.004.008 ³
	Carga transporte e descarga de material de 1ª categoria proveniente de escavação ou de depósito
	m3
	3,13
	8.211,71
	0,00
	0,00

	004.001.008
	FECHAMENTO DE VALA

	004.001.008.006 4
	Carga transporte e descarga de material de 1ª categoria proveniente de escavação ou de depósito
	m3
	3,13
	8.209,91
	0,00
	0,00

	004.001.010
	REPOSIÇÃO DE PAVIMENTAÇÃO

	004.001.010.009 5
	Carga transporte e descarga de material de 1ª categoria proveniente de escavação ou de depósito
	m3
	3,13
	10,80
	0,00
	0,00

	Valor Total
	58.702,52

1 Informações constam no Boletim de Medição 37 (peça 23, p. 5) 
2 Informações constam no Boletim de Medição 37 (peça 23, p. 9) 
3 Informações constam no Boletim de Medição 37 (peça 23, p. 19) 
4 Informações constam no Boletim de Medição 37 (peça 23, p. 20) 
5 Informações constam no Boletim de Medição 37 (peça 23, p. 21) 
Fonte: Ofício 0082/2017/SUTRE/GEATO de 3/2/2017 (peça 21, p. 5) 
Análise
89. Para o subitem em questão, também não houve a necessidade de apresentação de novos elementos pela mandatária após a última instrução processual desta unidade técnica, uma vez que as informações que haviam sido prestadas até aquele momento já permitiam a conclusão pelo atendimento da determinação.
90. Na tabela reproduzida no parágrafo 88, é possível verificar que foram executados apenas R$ 58.702,52 dos valores dos serviços de carga e descarga relacionadas à abertura de valas (item 002.001.004) -, montante que não é materialmente relevante para fins de evidenciação de serviços executados de forma antieconômica ou incompatível com método usual de implantação de rede coletora.
91. A esse respeito, ressalta-se que a própria análise realizada no âmbito do processo originário de fiscalização reconhece exceções para deposição do material escavado ao lado da vala para posterior reaterro (TC Processo 006.575/2011-0, peça 91, p. 14) :
' (...) Apenas quando o volume escavado puder comprometer a segurança ou causar transtornos à população é que se recomenda sua remoção para uma área de estocagem. Nesse sentido, pode-se citar o caderno de encargos da CEHOP - Companhia Estadual de Habitação e Obras Públicas de Sergipe (disponível em http://187.17.2.135/orse/esp/ES00178.pdf) '.
92. Do exposto, considera-se que as informações apresentadas pela Caixa atendem à manifestação requerida pela Determinação 9.3.6, restando superados os indícios de irregularidade relacionados à metodologia de execução de valas - conclusão consonante aos termos da análise sobre o assunto que já havia sido apresentada na instrução da peça 26. 
B.7. Determinação 9.3.7 (serviço de carga mecanizada) 
93. A determinação 9.3.7 do Acórdão 1849/2013-TCU-Plenário foi expedida nos seguintes termos:
'9.3.7. glose o montante de R$ 35.170,80 relativo ao volume em duplicidade do serviço de carga mecanizada de material de 1ª categoria para a área de depósito;'
Situação que motivou a deliberação
94. A análise realizada no âmbito do TC Processo 006.575/2011-0 detectou que os quantitativos de 'carga mecânica de material de 1ª categoria', necessários para remoção do material escavado das valas para o depósito e para o posterior transporte do depósito até o local de reaterro das valas (metodologia comentada na análise do subtópico anterior) , constavam concomitantemente nos macroitens relativos à abertura e ao fechamento das valas.
95. A situação importaria em duplicidade dos quantitativos necessários para realização das referidas atividades - conforme registrado no seguinte trecho daquela análise técnica (TC Processo 006.575/2011-02, peça 91, p. 16) :
'92. Admitindo-se como válido o procedimento de remover o material escavado para áreas de depósito, procedimento que foi questionado no tópico anterior, deveria haver duas cargas de material: uma da área das escavações de vala para o caminhão e, posteriormente, outra da área de depósito para o caminhão que fará o transporte até os locais de reaterro. Todavia, observa-se que os quantitativos presentes nas planilhas orçamentárias consideram quatro cargas, em vez de duas cargas. 
 (...) 
96. Analisando-se a planilha contratual como um todo, o serviço 002.001.010.006 deve ter o quantitativo de 52.421,45 m3 glosado, representando o montante financeiro de R$ 35.170,80.' 
96. O serviço citado na transcrição anterior, 002.001.010.006 (carga mecânica de material de 1ª categoria) , constitui subitem do item 002.001.010 (fechamento de valas) . Apesar de a determinação 9.3.7 não ter expressamente se referenciado ao citado serviço, nota-se que o valor da glosa que consta na deliberação do TCU equivale à totalidade do quantitativo previsto na planilha orçamentária para o citado item 002.001.010.006.
97. Dessa forma, com a glosa objeto da deliberação em comento se eliminaria a duplicidade objeto do achado de auditoria, visto que, excluídos os referidos serviços de carga relativos a 'fechamento de valas', subsistiriam apenas os serviços de carga inseridos no item 'abertura de valas'.
Manifestação Caixa
98. A manifestação da Caixa relativa às determinações 9.3.6 e 9.3.7 resume-se aos termos apresentados nos parágrafos 87-88 desta instrução, em que a mandatária esclarece que os itens objeto das citadas determinações foram suprimidos e que apenas uma parcela, de valor materialmente baixo, foi remanejada e executada em outra rubrica da planilha orçamentária.
Análise
99. Pelo Boletim de Medição Acumulado 37 (peça 23) encaminhado pela mandatária, observa-se que, para o referido item de serviço 002.001.010.006, a medição acumulada durante toda a vigência contratual foi de apenas 1.356,45 m3 (correspondente ao valor de R$ 935,95) , o que representa apenas 3% do total previsto no contrato, 52.421,45 m3.
100. Dada a baixa materialidade dos valores executados no escopo dos serviços destinados a 'reaterro de valas', bem como o fato de serviços de mesma natureza associados ao 'aterro de valas' nem sequer terem sido executados em sua totalidade (conforme Boletim de Medição 37) , conclui-se que o documento acostado aos presentes autos permite concluir pelo cumprimento da determinação 9.3.7 - corroborando-se o entendimento sobre o assunto já expresso na análise apresentada na instrução da peça 26.
B.8. Determinação 9.3.8 (manutenção do desconto do contrato nos aditamentos) 
101. A determinação 9.3.8 do Acórdão 1849/2013-TCU-Plenário foi expedida nos seguintes termos:
'9.3.8. verifique a manutenção do desconto global ofertado no Contrato n. 216/2010, procedendo a possíveis glosas no caso de constatar perda do desconto original do ajuste após a realização dos aditamentos contratuais, em cumprimento ao disposto no art. 102, § 5º, inciso I, da Lei n. 12.708/2012 (LDO/2013) ou em dispositivos análogos presentes nas leis de diretrizes orçamentárias dos exercícios anteriores;'
Manifestação Caixa
102. Em sua manifestação mais recente, a Caixa reapresenta tabela corroborando haver diferença de R$ 161.931,41 considerada indevida, relativa à não aplicação do percentual de desconto objeto da determinação 9.3.8. O valor apresentado coincide com o montante que consta de manifestação anterior da mandatária, Ofício 0082/2017/SUTRE/GEATO (peça 21, p. 7) .
103. Com base nas novas informações obtidas junto ao tomador, a mandatária ressalta que não houve realização da glosa relativa ao assunto em tela sobre valores pagos à empresa executora do Contrato 216/2010. No entanto, a Caixa assegura que foram retidos recursos federais que seriam destinados ao Contrato de Repasse 224.289-05/2007 em montante equivalente aos valores considerados pagos indevidamente, conforme transcrição do seguinte trecho da manifestação da mandatária (peça 31, p. 4) :
'Diante do exposto verificamos a existência uma variação no percentual do desconto ofertado em desfavor do Tomador, mesmo após o encerramento do Contrato de Execução e que o Tomador não realizou a devida supressão. Como forma de manter o equilíbrio do Contrato nº 216/2010 e para atender ao Acórdão 1849/2013-TCU-Plenário, foi retido do Contrato de Repasse o valor de R$ 161.931,41 para a manutenção do desconto global do contrato de execução.' (grifou-se) 
Análise
104. Ainda que se reconheça que a situação apresentada pela Caixa não atesta o saneamento integral da irregularidade que ensejou a deliberação sob monitoramento - visto que não foram realizadas pelo tomador as glosas que deveriam incidir sobre faturas pagas à executora do Contrato 216/2010, deve-se sobrepesar o esclarecimento de que foram retidos recursos federais em valor equivalente àquele resultante do descumprimento da aplicação do desconto verificado na contratação sobre novos itens de serviços acrescidos.
105. Neste contexto, considerada a materialidade dos valores envolvidos (R$ 161.931,41) e, principalmente, que os eventuais prejuízos decorrentes da não aplicação do desconto em comento não recaíram sobre os recursos federais destinados ao empreendimento - em razão da retenção de recursos promovida pela Caixa -, entende-se por considerar atendida a determinação 9.3.8 do Acórdão 1849/2013-TCU-Plenário.
B.9. Determinação 9.3.9 (notificação da Deso para restituição de valores) 
106. A determinação 9.3.9 do Acórdão 1849/2013-TCU-Plenário foi expedida nos seguintes termos:
'9.3.9. nos termos da cláusula décima segunda do Contrato de Repasse n. 224.289-05/2007, na hipótese de não ser possível a realização de glosas nas próximas liberações de recursos, notifique a Companhia Estadual de Saneamento de Sergipe - Deso para restituir os pagamentos indevidos no prazo de trinta dias;'
Manifestação Caixa
107. A Caixa não se pronunciou a respeito desta determinação e tampouco apresentou documentação específica sobre eventuais notificações formais sobre o assunto dirigidas à Companhia Estadual de Saneamento de Sergipe.
Análise
108. Considerados os apontamentos realizados ao longo da presente instrução, insta reconhecer que houve atuação da Caixa com vistas a dar cumprimento aos levantamentos e às glosas determinadas pelo Acórdão 1849/2013-TCU-Plenário. 
109. Anota-se, entretanto, que nem todas as ações da mandatária lograram obter junto ao tomador a correção integral das irregularidades apontadas - a exemplo da glosa que deveria incidir sobre as faturas da contratada em decorrência da não manutenção do percentual de desconto em aditamentos (conforme apresentado na análise da determinação 9.3.8) .
110. Em função das dificuldades de obtenção de informações consistentes junto à mandatária, apresentadas ao longo da presente análise, resta impossível afirmar que o prazo de trinta dias estipulado na determinação em comento tenha sido atendido pela Caixa. 
111. Desta forma, considera-se adequado avaliar determinação 9.3.9 como parcialmente cumprida, sem propositura de ações de controle complementares a respeito da atuação da Caixa Econômica Federal.
B.10. Determinação 9.3.10 (apresentação de providências adotadas) 
112. A determinação 9.3.10 do Acórdão 1849/2013-TCU-Plenário foi expedida nos seguintes termos:
'9.3.10. informe ao TCU as providências adotadas, no prazo de 90 (noventa) dias, encaminhando documentação comprobatória;'
Manifestação Caixa
113. As requisições realizadas à Caixa Econômica Federal, bem como as respectivas manifestações da instituição sobre as medidas adotadas para cumprimento do acórdão sob monitoramento, foram comentadas no Subtópico A.4 da presente instrução processual.
Análise
114. Conforme narrado no Subtópico A.4, um longo percurso processual foi estabelecido desde a notificação da Caixa acerca da expedição do Acórdão 1849/2013-TCU-Plenário, em 30/7/2013, até o momento da presente instrução. Nesse trajeto, verificou-se diversas divergências de informações sobre valores e procedimentos entre distintas manifestações da Caixa sobre um mesmo assunto tratado, pontuadas no presente exame técnico.
115. Sobre as repetidas requisições realizadas à Caixa, que não lograram êxito na obtenção de elementos comprobatórios dos atos e fatos objeto do presente monitoramento, a instrução anterior registrou em sua conclusão (peça 26, p. 22) : 
'128. Deve-se destacar que com as sucessivas solicitações à empresa pública, descritas no Subtópico 2.1 desta instrução, decorrente da não obtenção de respostas objetivas ou conclusivas às questões levantadas, tem-se prejuízo ao alcance dos objetivos dos presentes autos, associado a gastos de tempo e de recursos públicos não insignificantes, relativos à atuação deste TCU.
129. A falta de assertividade da Caixa para a maioria dos itens do acórdão sob monitoramento, as ausências de documentos comprobatórios, além das inconsistências de informações apresentadas ao longo desta instrução, poderiam, inclusive, ser configuradas como limitação à ação de controle deste TCU - o que expõe os responsáveis à ação punitiva conforme legislação vigente, em especial o disposto no art. 58, inciso IV, da Lei 8.443/1992.' 
116. Ressalta-se ainda que a última manifestação da mandatária, objeto da presente instrução processual, ainda apresentou lacunas e inconsistências que não permitiram uma rigorosa evidenciação das medidas adotadas, o que fora pretendido pela diligência realizada com base na instrução processual anterior, podendo-se citar:
a)	para os itens 9.3.1, 9.3.2 e 9.3.8 do Acórdão monitorado, a Caixa informou que não foi obtida documentação do tomador que pudesse comprovar as glosas que deveriam incidir sobre os valores pagos à empresa executora do Contrato 216/2010. A instituição, porém, não esclarece se solicitou posicionamento ou esclarecimento formal do tomador acerca dos eventuais pagamentos realizados em descordo com as análises deste TCU; e
b)	para o item 9.3.4 (administração local) a tabela de valores objeto de retenção apresentada pela Caixa apresenta números truncados e a documentação que subsidia os cálculos realizados não permite a exata identificação dos valores considerados pela mandatária para retenção de recursos do contrato de repasse.
117. Por outro lado, deve-se ponderar que o presente monitoramento tem por objeto o Acórdão 1849/2013-TCU-Plenário, que data de 17/7/2013, que, por sua vez, remete ao Contrato 216/2010, de 6/12/2010, sendo que as principais irregularidades tratadas no referido acórdão dizem respeito ao segundo termo aditivo, celebrado em 3/7/2012. Além disso, conforme informação da base de dados da Caixa, as obras custeadas pelo instrumento de repasse estariam concluídas desde 29/12/2015.
118. Nessa esteira, deve-se reconhecer as inerentes dificuldades de obter informações acerca de eventos ocorridos após considerável transcurso de tempo - período no qual provavelmente tenha ocorrido diversas alterações de gestores, equipes e procedimentos, tanto no âmbito da Deso, responsável pela condução pela contratação sob análise, quanto da própria Caixa, responsável pelo acompanhamento do contrato.
119. Além disso, conforme pontuado nas análises deste exame técnico, eventuais pagamentos que tenham ocorrido por serviços cuja execução não foi devidamente comprovada, em princípio, não envolveram recursos federais, visto que a Caixa assevera em sua manifestação que foram realizadas retenções de repasses da União, destinados ao Contrato de Repasse 224.289-05/2007, em montante equivalente aos valores considerados não regularizados ou não comprovados. 
120. Neste cenário, entende-se que não se configura plausível empreender novos esforços, além dos tantos já envidados nos presentes autos, destinados à avaliação de responsabilidades, circunstâncias ou motivos, relacionados às comentadas inconsistências observadas entre as distintas respostas da mandatária. 
121. Pelos argumentos expostos, conclui-se que a situação apresentada leva a considerar não cumprida a deliberação 9.3.10 - sem, porém, que haja a propositura de ações de controle com vistas à apuração dos fatos que levaram a tal situação.
C.	CONCLUSÃO
 (...) 
123. Para os itens 9.3.3, 9.3.5, 9.3.6 e 9.3.7, do acórdão sob monitoramento, já na instrução anterior destes autos (peça 26) foi registrado que a documentação e os esclarecimentos apresentados pela Caixa permitiam concluir pela inexistência de valores pagos indevidamente à contratada. Em relação aos citados itens, as conclusões daquela instrução foram ratificadas na presente análise nos Subtópicos B.3, B.5, B.6 e B.7.
124. Para os demais itens do Acórdão 1849/2013-TCU-Plenário, a instrução anterior destes autos subsidiou nova requisição de elementos comprovatórios à mandatária, cuja resposta foi objeto de análise nos respectivos subtópicos do exame técnico da presente instrução.
125. Apesar de retificações verificadas nos valores informados anteriormente, destacou-se nas análises realizadas que, mais uma vez, a documentação trazida aos autos pela mandatária não esclareceu integralmente os critérios utilizados para cálculo dos valores retidos. Pontua-se que, em grande parte, a documentação que acompanha a última manifestação da Caixa já constava das peças deste processo ou do processo original da fiscalização, tais como Boletins de Medição, Notas Fiscais e Relatório de Acompanhamento de Empreendimento (RAE) .
126. Insta repisar também que as respostas da mandatária tratam da retenção de recursos federais destinado ao Contrato 216/2010, não sendo possível evidenciar que os valores em comento tenham sido de fato glosados das faturas pagas à empresa executora do Contrato 216/2010 por meio de utilização de recursos próprios do tomador.
127. Ponderou-se no âmbito do exame técnico desta instrução, em especial no subtópico B.10, que parcela dos eventos tratados pelo Acórdão 1849/2013-TCU-Plenário ocorreram há quase uma década, fator que dificulta a obtenção de informações junto ao tomador, bem como a descrição e avaliação de fatos e atos que possivelmente carecem da forma adequada de documentação. 
128. Considerados todos os esforços já realizados nos presentes autos, narrados no Subtópico A.4 desta instrução - sem que tenham sido obtidos, junto à mandatária, elementos competentes para esclarecer rigorosamente os montantes e os critérios utilizados para subsidiar as retenções do acórdão sob monitoramento -, depreende-se ser improdutiva e antieconômica a hipótese de realização de novas ações com vistas a esclarecer dos valores em comento. 
129. Diante desse cenário, tendo em vista a necessidade de chegar-se a termo com os presentes autos, entendeu-se possível a adoção da formalidade moderada à evidenciação dos fatos, atendo-se ao reconhecimento de fé pública às declarações da mandatária que asseveram terem sido realizadas retenções de recursos federais, destinados ao empreendimento, em montante equivalente aos valores considerados indevidos ou não comprovados - em atendimento aos itens 9.3.1, 9.3.2, 9.3.4 e 9.3.8 do acórdão monitorado (subtópicos B.1, B.2, B.4 e B.8) . 
 (...) 
131. Em relação às determinações 9.3.9 e 9.3.10, consideradas, respectivamente, 'parcialmente cumprida' e 'não cumprida', conforme registrado nos respectivos subtópicos de análise, não se entendeu oportuna a propositura de ações de controle complementares - tendo em vista, principalmente a inexistência de danos diretos a recursos federais, exceto os custos administrativos incorridos no âmbito da atuação deste TCU."
4.	Com essas anotações, a unidade técnica oferece ao Tribunal a proposta de encaminhamento que se segue (peças 35 a 37) :
a)  considerar cumpridas as determinações dos subitens 9.3.1, 9.3.2, 9.3.3, 9.3.4, 9.3.5, 9.3.6, 9.3.7 e 9.3.8 do Acórdão 1849/2013-TCU-Plenário;
b)	considerar parcialmente atendido o comando do subitem 9.3.9 e não cumprido o do subitem 9.3.10 do Acórdão 1849/2013-TCU-Plenário, esclarecendo que os fatos que motivam essa avaliação não ensejam ações de controle complementares por parte deste Tribunal;
c)	enviar cópia desta deliberação à Caixa Econômica Federal; e 
d)	arquivar este processo, com fundamento art. 169, inciso V, do Regimento Interno/TCU.
É o Relatório.

não há.

Não atuou.

MONITORAMENTO DECORRENTE DO ACÓRDÃO 1849/2013 - PLENÁRIO. OBRAS DE IMPLANTAÇÃO DO SISTEMA DE ESGOTAMENTO SANITÁRIO NO MUNICÍPIO DE ARACAJU/SE. CUMPRIMENTO DA MAIORIA DAS DETERMINAÇÕES. DESNECESSIDADE DE IMPLEMENTAR AÇÕES DE CONTROLE COMPLEMENTARES. ARQUIVAMENTO.

MONITORAMENTO (MON)

Secretaria de Fiscalização de Infraestrutura Urbana - SeinfraUrbana.

Trago à apreciação deste Colegiado o Relatório de Monitoramento realizado pela Secretaria de Fiscalização de Infraestrutura Urbana - SeinfraUrbana, por força do comando inserto no subitem 9.5 do Acórdão 1849/2013-TCU-Plenário (de minha relatoria) , proferido nos autos do TC-Processo 006.575/2011-0 (Fiscobras 2011) , que apreciou o Relatório de Auditoria referente à fiscalização das obras de implantação do sistema de esgotamento sanitário no município de Aracaju/SE, especialmente o Edital de Concorrência 12/2010-Deso e o Contrato 216/2010 dele decorrente, cujos recursos foram provenientes do Contrato de Repasse (CR) 224.289-05/2007.
2.	O referido instrumento de repasse foi firmado, em 19/9/2007, entre o antigo Ministério das Cidades (atual Ministério do Desenvolvimento Regional - MDR) , por meio da Caixa Econômica Federal (Caixa) , mandatária da União, e o estado de Sergipe, tendo como interveniente executora a Companhia Estadual de Saneamento de Sergipe (Deso) . 
3.	Originalmente, pactuou-se o investimento de R$ 84.000.480,00 proveniente do Programa de Aceleração do Crescimento (PAC) . Desse quantum, R$ 70.890.000,00 decorreriam dos cofres federais e a quantia de R$ 13.110.480,00 caberia à quota de contrapartida (peça 25 do TC-Processo 006.575/2011-0) . 
4.	Consulta efetuada pela SeinfraUrbana (em 11/6/2021) em sistema mantido pela Caixa apurou que o contrato de repasse em questão sofreu alterações de valor durante sua vigência, passando ao total de R$ 110.154.660,55, dos quais R$ 77.116.323,08 seriam fornecidos pela concedente (União) . Da parcela relativa às verbas federais, foram efetivamente liberados R$ 71.376.951,42. Sobreveio aos autos ainda a informação, também coletada do sistema informatizado da mandatária (Caixa) , de que as obras custeadas pelo CR 224.289-05/2007 estariam concluídas desde 29/12/2015.
5.	Rememoro que os trabalhos fiscalizatórios empreendidos sob a égide do TC-Processo 006.575/2011-0 indicaram que parte dos projetos que serviram de referência para o orçamento-base da Concorrência 12/2010 estava desatualizada. Por conseguinte, o Contrato 216/2010 (assinado em 20/12/2010) - firmado entre a Deso e a empresa MRM Construtora Ltda., que teve por escopo a implantação de redes de esgoto, estações elevatórias e poços de visita em várias sub-bacias do município de Aracaju/SE - contou com projeto executivo antigo, elaborado em 1998.
6. 	A questão referente à deficiência de projetos foi observada em outras contratações igualmente firmadas com recursos do CR 224.289-05, conforme registrou a auditoria indicada no item precedente, e já havia sido objeto de determinações anteriores à Deso e à Caixa, nos termos dos subitens 9.2.1 e 9.3.1 do Acórdão 1338/2010-TCU-Plenário (de minha relatoria) , TC-Processo 000.341/2010-0.
7.	Diante desse contexto, este Plenário acolheu proposta de deliberação de minha autoria no TC-Processo 006.575/2011-0, para, mediante o Acórdão 2171/2011, determinar:
7.1. a audiência do Sr. Max Maia Montalvão, ex-presidente da Deso, para que apresentasse razões de justificativa pelo descumprimento do subitem 9.2.1 do Acórdão 1338/2010-TCU-Plenário, haja vista que o responsável permitiu a continuidade da Concorrência 12/2010, referente à obra de ampliação do sistema de esgotamento sanitário de Aracaju/SE, com projeto desatualizado;
7.2. à Companhia Estadual de Saneamento de Sergipe:
7.2.1. que somente iniciasse a obra de esgotamento sanitário nas sub-bacias 1/15 (Bairro Jardins) , 2/15 (Bairro Jardins) , 2/17 (Bairro Farolândia) , 6/17 (Bairro Farolândia) e 2/18 (Bairro Farolândia) , após as revisões/atualizações dos correspondentes projetos;
7.2.2. que fossem encaminhados ao TCU os projetos revisados, a planilha orçamentária atualizada do Contrato 216/2010 e a planilha demonstrativa que indicasse as alterações realizadas e a manutenção do desconto global ofertado pela contratada; e
7.3. à Caixa Econômica Federal que só liberasse os pagamentos das faturas dos serviços realizados nas sub-bacias 1/15 (Bairro Jardins) , 2/15 (Bairro Jardins) , 2/17 (Bairro Farolândia) , 6/17 (Bairro Farolândia) e 2/18 (Bairro Farolândia) após a aprovação do projeto revisado pela Deso e a emissão de parecer técnico conclusivo acerca da adequação dos preços e quantitativos, haja vista inexistir previsão acerca do montante que seria alterado no Contrato 216/2010 quando das atualizações empreendidas.
8.	Examinados os elementos de defesa trazidos ao conhecimento do Tribunal pelo Sr. Max Maia Montalvão e a documentação apresentada pela Deso, o Plenário desta Casa decidiu, por meio do Acórdão 1849/2013, ora monitorado: 
"9.1. aplicar ao Sr. Max Maia Montalvão a multa do art. 58, inciso IV, da Lei n. 8.443/1992, no valor de R$ 5.000,00 (cinco mil reais) , fixando-lhe o prazo de quinze dias, a contar da notificação, para comprovar, perante o Tribunal, o recolhimento da dívida aos cofres do Tesouro Nacional, atualizada monetariamente desde a data do presente Acórdão até a do efetivo recolhimento, se for paga após o vencimento, na forma da legislação em vigor;
9.2. nos termos do art. 28, inciso II, da Lei n. 8.443/1992, autorizar, desde logo, a cobrança judicial da dívida a que se refere o subitem anterior, caso não atendida a notificação;
9.3. (...) , determinar à Caixa Econômica Federal, por intermédio da Gidur de Aracaju, que, por ocasião das próximas liberações de recursos ou ao receber e analisar as prestações de contas relativas ao Contrato de Repasse n. 224.289-05/2007, adote as seguintes providências relacionadas ao acompanhamento do Contrato n. 216/2010: 
9.3.1. realize o levantamento dos equipamentos e do pessoal efetivamente mobilizados, efetuando eventuais glosas nos valores correspondentes no caso de encontrar acréscimos indevidos nos referidos serviços;
9.3.2. empreenda o levantamento dos serviços e instalações executados nos canteiros de obras pagos no bojo do Contrato n. 216/2010, procedendo a possíveis glosas no caso de encontrar pagamentos indevidos;
9.3.3. analise as planilhas orçamentárias de todos os contratos celebrados pela Deso com amparo no Contrato de Repasse n. 224.289-05/2007, verificando se está ocorrendo pagamento de percentual superior de 'administração local' ao admitido pela Portaria n. 40, de 31/01/2011, do Ministério das Cidades, efetuando eventuais glosas no caso de apurar pagamentos além dos permitidos no citado normativo;
9.3.4. glose o valor de R$ 1.135.888,15 relativo ao acréscimo verificado no segundo termo aditivo ao Contrato n. 216/2010 do item 'administração local', não admitindo inclusive que esse montante seja utilizado pela Deso para compor a contrapartida exigida no âmbito do Contrato de Repasse n. 224.289-05/2007;
9.3.5. confronte as distâncias de transporte utilizadas no projeto executivo com as efetivamente praticadas na execução da obra, ponderando as distâncias entre o local de execução dos serviços e os bota-foras utilizados, com os correspondentes volumes transportados;
9.3.6. manifeste-se de forma conclusiva sobre a adequação do pagamento dos serviços de carga e transporte do material escavado nas valas para áreas de depósito, efetuando glosa nos valores no caso de encontrar pagamentos indevidos;
9.3.7. glose o montante de R$ 35.170,80 relativo ao volume em duplicidade do serviço de carga mecanizada de material de 1ª categoria para a área de depósito;
9.3.8. verifique a manutenção do desconto global ofertado no Contrato n. 216/2010, procedendo a possíveis glosas no caso de constatar perda do desconto original do ajuste após a realização dos aditamentos contratuais, em cumprimento ao disposto no art. 102, § 5º, inciso I, da Lei n. 12.708/2012 (LDO/2013) ou em dispositivos análogos presentes nas leis de diretrizes orçamentárias dos exercícios anteriores;
9.3.9. nos termos da cláusula décima segunda do Contrato de Repasse n. 224.289-05/2007, na hipótese de não ser possível a realização de glosas nas próximas liberações de recursos, notifique a Companhia Estadual de Saneamento de Sergipe - Deso para restituir os pagamentos indevidos no prazo de trinta dias;
9.3.10. informe ao TCU as providências adotadas, no prazo de 90 (noventa) dias, encaminhando documentação comprobatória;
9.4. determinar à Companhia Estadual de Saneamento de Sergipe que, quando for licitar empreendimentos custeados com recursos federais e que contenham serviços de escavação com profundidades superiores a 1,5 metros, opte pela escavação mecanizada que apresenta menor custo e maior produtividade em alternativa à escavação manual, podendo-se adotar esta modalidade em vez daquela quando o trabalho de escavação se desenvolver em áreas de interferências (redes de água, gás, energia etc.) , devendo ainda oferecer justificativas para o critério escolhido; 
9.5. determinar que a SecobEdif monitore o cumprimento das medidas endereçadas à Caixa Econômica Federal;
9.6. encaminhar cópia deste Acórdão, bem como do Relatório e do Voto que o fundamentam, ao Tribunal de Contas no Estado de Sergipe para ciência."
9.	Nestes autos de Monitoramento, a SeinfraUrbana compreendeu, em instrução inicial (peça 26) , que as informações apresentadas pela Caixa eram suficientes para afastar as hipóteses de valores pagos indevidamente à contratada referentes aos subitens 9.3.3, 9.3.5, 9.3.6 e 9.3.7 do Acórdão 1849/2013-TCU-Plenário. No entanto, faltavam elementos para comprovar o cumprimento dos subitens 9.3.1, 9.3.2, 9.3.4, 9.3.8, 9.3.9, 9.3.10. Em consequência, a unidade técnica encaminhou diligência à mandatária (peça 28) , que apresentou os documentos insertos às peças 30 e 31.
10.	De posse do acervo probatório coligido aos autos, a secretaria instrutiva apreciou o mérito do processo, cuja análise pode ser assim resumida:
a)  as respostas da Caixa tratam da retenção de recursos federais destinados ao Contrato 216/2010, não sendo possível evidenciar que os valores em questão tenham sido glosados das faturas pagas à empresa contratada (MRM Construtora Ltda.) ; 
b) os eventos identificados pelo Acórdão 1849/2013-TCU-Plenário ocorreram há quase uma década, o que dificulta a obtenção de informações junto ao tomador, bem como a descrição e avaliação de fatos e atos que possivelmente carecem de adequada documentação;
c) considerados todos os esforços já realizados nos presentes autos, depreende-se ser improdutiva e antieconômica a realização de novas ações com vistas a esclarecer os valores em exame;
d) a caixa asseverou ter realizado retenções de recursos federais destinados ao empreendimento em montante equivalente às quantias não comprovadas; 
e) não houve recursos pagos indevidamente à contratada, relativos aos subitens 9.3.3, 9.3.5, 9.3.6 e 9.3.7 do Acórdão 1849/2013-TCU-Plenário, o que foi constatado na instrução inserta à peça 26, com base em documentos e esclarecimentos apresentados pela Caixa; e 
f) não existe dano a recursos federais.
11.	Em consequência dessa análise, a unidade técnica oferece ao Tribunal proposta de encaminhamento na linha de considerar: a) cumpridas as determinações veiculadas pelos subitens 9.3.1 a 9.3.8 do Acórdão 1849/2013-TCU-Plenário; b) parcialmente atendido o comando do subitem 9.3.9; e c) e não adimplido o do subitem 9.3.10.
12.	Acerca das determinações dos subitens 9.3.9 e 9.3.10, a unidade técnica interpretou que não seria o caso de sugerir ações de controle complementares, especialmente pela não existência de prejuízo referente a verbas da União.
II
13. 	Para melhor síntese da matéria, reproduzo tabela elaborada pela Secretaria instrutiva que bem identifica os comandos ora monitorados com a correspondente hipótese de atendimento (ou não) da medida:
	Determinação do Acórdão 1849/2013-TCU-Plenário
	Tema
	Valor medido considerado indevido ou não comprovado
	Situação

	9.3.1
	mobilização/desmobilização
	R$ 50.966,80
	cumprida

	9.3.2
	canteiro de obra
	R$ 283.188,85
	cumprida

	9.3.3
	administração local (limite do contrato de repasse) 
	valores considerados regulares
	cumprida

	9.3.4
	administração local (aditivo contratual) 
	R$ 1.543.586,53
	cumprida

	9.3.5
	distância de transporte (DMT) 
	valores considerados regulares
	cumprida

	9.3.6
	serviços de carga e transporte (escavação de valas) 
	valores considerados regulares
	cumprida

	9.3.7
	serviços de carga mecanizada
	valores considerados regulares
	cumprida

	9.3.8
	manutenção do desconto contratual em aditivos
	R$ 161.931,41
	cumprida

	9.3.9
	notificação à Deso sobre glosa/retenção a serem realizadas
	não se aplica
	parcialmente cumprida

	9.3.10
	apresentação de documentação pela Caixa no prazo de 90 dias
	não se aplica
	não cumprida

14.	Como se percebe, foram realizados pela Caixa os levantamentos dos serviços/instalações e dos equipamentos e pessoal mobilizados nos canteiros das obras executadas sob a égide do Contrato 216/2010, conforme fixava a deliberação em referência.
15.	As retenções foram assim informadas pela Caixa (peça 31) : R$ 50.966,80 - referentes a serviços de mobilização e desmobilização; b) R$ 283.188,85 - apurado como valor pago a maior para os serviços de instalação do canteiro; R$ 1.543.586,53 - concernente ao acréscimo indevido do item "administração local" efetivado por meio do segundo termo aditivo ao Contrato 216/2010; e R$ 161.931,41 - para a manutenção do desconto global da avença.
16.	Entretanto, apesar das tentativas, as requisições da mandatária (Caixa) não conseguiram obter do tomador (município de Aracaju/SE) documentação suficiente para comprovar que os valores acima indicados tenham sido efetivamente glosados do montante a ser pago à empresa executora do Contrato 216/2010. 
17.	Ou seja, houve retenções promovidas pela Caixa de verbas federais destinadas ao referido contrato, mas não se pode afirmar que essas providências tenham alcançado as faturas pagas à empresa contratada, por falta de elementos nos autos que atestem essa situação.
18.	Nada obstante tal constatação, tendo em vista as dificuldades de granjear informações junto ao tomador sobre eventos ocorridos há considerável transcurso de tempo - Contrato de 2010, havendo alterações de gestores tanto no âmbito da Deso (responsável pela condução da avença em análise) quanto da Caixa -, a indicação de que não houve recursos pagos indevidamente à contratada e principalmente o fato de que eventuais serviços cuja execução não tenha sido demonstrada não foram custeados com recursos federais, haja vista que a Caixa asseverou, em sua manifestação, que efetuou retenções de recursos da União destinados ao Contrato de Repasse 224.289-05/2007 em montante equivalente às quantias não regularizadas ou não comprovadas, entendo que podem ser consideradas atendidas as determinações que se referem aos valores mencionados acima, bem como as que são relativas a levantamentos, na linha do que defendeu a unidade técnica.
19.	Quanto aos subitens 9.3.9 e 9.3.10, igualmente em sintonia com a Secretaria instrutiva, creio que não seja necessário implementar ações de controle complementares, uma vez que não se constatou utilização indevida de recursos federais.
20.	Ainda acerca do subitem 9.3.10 do Acórdão 1849/2013-TCU-Plenário (apresentação de documentação pela Caixa) , embora a mandatária não tenha logrado êxito na obtenção de alguns documentos do tomador que pudessem comprovar as glosas que deveriam incidir sobre os valores pagos à empresa executora do Contrato 216/2010, fato que levou à unidade técnica a entender como "não cumprida" essa determinação, penso que os demais elementos trazidos aos autos pela empresa pública possibilitam que esta Casa examine o processo com razoável grau de segurança, por conseguinte compreendo que o comando em referência deve ser considerado parcialmente atendido.
21.	 Por fim, ao encaminhamento sugerido pela unidade técnica, além da achega indicada no item precedente, proponho a este Plenário acrescentar o envio de cópia da deliberação a ser proferida ao Tribunal de Contas do Estado de Sergipe para ciência. 
Pelo exposto, manifesto-me por que seja adotada a deliberação que ora submeto a este Colegiado.
	
TCU, Sala das Sessões em 6 de abril de 2022.
MARCOS BEMQUERER COSTA
 Relator